【裁判字號】    95,訴,653
【裁判日期】    951130
【裁判案由】    低收入戶
【裁判全文】
高雄高等行政法院判決
                                    95年度訴字第00653號
                              .
原      告  甲○○
被      告  高雄縣政府
代  表  人  乙○○縣長
訴訟代理人  丙○○
上列當事人間因低收入戶事件，原告不服內政部中華民國95年6
月7日台內訴字第0950076032號訴願決定，提起行政訴訟。本院
判決如下：
    主  文
原告之訴駁回。
訴訟費用由原告負擔。
    事  實
甲、事實概要：
緣原告於被告辦理95年度低收入戶總清查時提出複審，請求將原
告列為臺灣省、福建省低收入戶扶助等級第1款扶助等級，然仍
經被告以民國（下同）95年2月17日府社助字第0950040487號函
核定為第2款之扶助等級，並經高雄縣鳳山市公所以95年2月23日
鳳市社字第0950008365號函轉知原告。原告不服被告95年2月17
日府社助字第0950040487號函核定處分，提起訴願，經遭駁回，
遂提起本件行政訴訟。
乙、兩造聲明：
一、原告聲明：（一）訴願決定及原處分均撤銷。（二）被告應
    作成准將原告列入95年度低收入戶扶助等級第1款資格之行政
    處分。
二、被告聲明：原告之訴駁回。
丙、兩造之爭點：
一、原告主張：
（一）內政部以被告評估原告仍有工作能力及年收入新台幣（下
      同）88元，而遭竊之個人負債、信貸非屬低收入戶審查內
      容等為由，而決定訴願駁回。請問被告評估原告仍有工作
      能力之法律依據及標準何在？原告遭竊與個人負債、信貸
      何干？
（二）原告雖有販賣彩券的執照，但事實上並無販賣，發證資格
      也僅到今年底而已。至於福聚公司的股票僅剩幾十股，因
      為是畸零股不好處分。
二、被告主張：
（一）按社會救助法第4條規定：「本法所稱低收入戶，指經申
      請戶籍所在地直轄市、縣（市）主管機關審核認定，符合
      家庭總收入平均分配全家人口，每人每月在最低生活費以
      下，且家庭財產未超過中央、直轄市主管機關公告之當年
      度一定金額者。．．．」同法第5條第1項規定：「前條所
      稱家庭，其應計算人口範圍，除申請人外，包括下列人員
      ：一、配偶，二、直系血親，三、同一戶及或共同生活之
      兄弟姊妹，四、前三款之外，認列綜合所得稅扶養親屬免
      稅額之納稅義務人。．．．」同法第5條之1規定：「第四
      條第一項所稱家庭總收入，指下列各款之總額：一、工作
      收入，依下列規定計算：（一）依全家人口當年度實際工
      作收入並提供薪資證明核算。無法提供薪資證明者，依最
      近一年度之財稅資料所列工作收入核算。（二）最近一年
      度之財稅資料查無工作收入，且未能提出薪資證明者，依
      臺灣地區職類別薪資調查報告各職類每人月平均性薪資核
      算。．．．」同法第5條之3規定：「本法所稱有工作能力
      ，指十六歲以上，未滿六十五歲，而無下列情事之一者：
      一、二十五歲以下仍在國內就讀空中大學、高級中等以上
      進修學校、在職班、學分班、僅於夜間或假日上課、遠距
      教學以外之學校，致不能工作。二、身心障礙致不能工作
      者。．．．」同法第15條第1項規定：「低收入戶中有工
      作能力者，直轄市、縣（市）主管機關應協助其接受職業
      訓練、就業服務、創業輔導或以工代賑等方式輔助其自立
      ；不願接受訓練或輔導，或接受訓練、輔導不願工作者，
      不予扶助。」次按95年高雄縣社會救助總清查調查手冊參
      、綜合所得說明略以：「．．．二、工作能力者之計算：
      ．．．2.身心障礙致不能工作。（補充說明）．．．(2)
      中度及以上：以無工作能力視之，但實際上有收入者，仍
      以實際收入計算之。．．．」再按內政部94年6月8日台內
      社字第0940061423號函送研商辦理95年度低收入戶調查相
      關事宜紀錄五、案由三決議「一、．．．臺灣省、福建省
      低收入戶生活扶助等級仍援例分為三款，惟審核條件配合
      新修正之『社會救助法』，修正部份文字如下：第一款：
      家庭應計算人口均無工作能力、且無收入及財產。第二款
      ：家庭應計算人口有工作能力者未超過總人口數三分之一
      ；其家庭總收入平均分配應計算人口，每人每月未超過最
      低生活費三分之二。第三款：家庭總收入平均分配應計算
      人口，每人每月大於最低生活費三分之二，且未超過當年
      度最低生活費。」另民法第1114條規定：「左列親屬互負
      扶養之義務：一、直系血親相互間。二、夫妻之一方，與
      他方之父母同居者，其相互間。三、兄弟姊妹相互間。四
      、家長家屬相互間。」
（二）依首揭社會救助法等相關規定，直系血親均應列計家庭總
      收入計算人口範圍內。復依民法規定，直系血親互負扶養
      義務。準此，本件原告應列計家庭人口共計2人（原告及
      其母）。
（三）本件經查證原告93年度財稅資料，原告所得收入共1筆計
      88元，應併入收入計算之。而原告之母呂許春桃（27年9
      月15日生）現年68歲，係屬社會救助法所稱無工作能力者
      ，且93年度財稅資料亦未有其他所得收入，每月平均所得
      0元。另有關原告自陳遭竊、賠支18,000元，屬負收入等
      語，雖檢具「受理刑事案作報案三聯單」乙份，然並未明
      確說明損失情形。再者，第1款低收入戶需為家庭應計人
      口均無工作能力，且無收入及財產，此顯與原告所陳不符
      。另低收入戶審查係針對家庭內應計人口之動產、不動產
      及收入進行審核，個人之負收入、信貸等非屬低收入戶審
      查內容。
（四）綜上，依「研商辦理95年度低收入戶調查相關事宜紀錄」
      決議，核列臺灣省、福建省低收入戶第1款須為全家人口
      均無工作能力、且無收入及財產。經查原告93年財稅資料
      所得收入共1筆計88元，非屬無收入及無工作能力，洵堪
      認定。揆諸前揭法令，原處分並無違誤。
      理  由
一、按「本法所稱低收入戶，指經申請戶籍所在地直轄市、縣（
    市）主管機關審核認定，符合家庭總收入平均分配全家人口
    ，每人每月在最低生活費以下，且家庭財產未超過中央、直
    轄市主管機關公告之當年度一定金額者。前項所稱最低生活
    費，由中央、直轄市主管機關參照中央主計機關所公布當地
    區最近一年平均每人消費支出百分之六十定之，並至少每三
    年檢討一次；直轄市主管機關並應報中央主管機關備查。第
    一項所稱家庭財產，包括動產及不動產，其金額應分別定之
    。第一項申請應檢附之文件、審核認定程序等事項之規定，
    由直轄市、縣（市）主管機關定之。」「前條第一項所稱家
    庭，其應計算人口範圍，除申請人外，包括下列人員：一、
    配偶。二、直系血親。三、同一戶籍或共同生活之兄弟姊妹
    。四、前三款以外，認列綜合所得稅扶養親屬免稅額之納稅
    義務人。．．．。」「第四條第一項所稱家庭總收入，指下
    列各款之總額：一、工作收入，依下列規定計算：（一）依
    全家人口當年度實際工作收入並提供薪資證明核算。無法提
    出薪資證明者，依最近一年度之財稅資料所列工作收入核算
    。（二）最近一年度之財稅資料查無工作收入，且未能提出
    薪資證明者，依台灣地區職類別薪資調查報告各職類每人月
    平均經常性薪資核算。（三）未列入台灣地區職類別薪資調
    查報告各職類者，依中央主計機關公佈之最近一年各業員工
    初任人員平均薪資核算。（四）有工作能力未就業者，依基
    本工資計算。但經公立就業服務機構認定失業者，其失業期
    間得不計算工作收入，所領取之失業給付，仍應併入其他收
    入計算。二、動產及不動產之收益。三、其他收入：前二款
    以外非屬社會救助給付之收入。前項第三款收入，由直轄市
    、縣（市）主管機關認定之。」「本法所稱有工作能力，指
    十六歲以上，未滿六十五歲，而無下列情事之一者：一、二
    十五歲以下仍在國內就讀空中大學、高級中等以上進修學校
    、在職班、學分班、僅於夜間或假日上課、遠距教學以外之
    學校，致不能工作。二、身心障礙致不能工作。三、罹患嚴
    重傷、病，必須三個月以上之治療或療養致不能工作。四、
    獨自照顧特定身心障礙或罹患特定病症且不能自理生活之共
    同生活或受扶養親屬，致不能工作。五、獨自扶養六歲以下
    之直系血親卑親屬致不能工作。六、婦女懷胎六個月以上至
    分娩後二個月內，致不能工作。七、受禁治產宣告。」「低
    收入戶中有工作能力者，直轄市、縣（市）主管機關應協助
    其接受職業訓練、就業服務、創業輔導或以工代賑等方式輔
    助其自立；不願接受訓練或輔導，或接受訓練、輔導不願工
    作者，不予扶助。」社會救助法第4條、第5條、第5條之1、
    第5條之3及第15條第1項分別規定甚明。
二、次按「生活扶助以現金給付為原則。．．．前項現金給付，
    中央、直轄市主管機關並得依收入差別訂定等級；直轄市主
    管機關並應報中央主管機關備查。」社會救助法第11條亦定
    有明文。又內政部94年6月8日台內社字第0940061423號函附
    之研商辦理95年度低收入戶調查相關事宜會議紀錄五、討論
    事項：「案由一：有關簡化95年度臺灣省、福建省『最低生
    活費』辦理公告作業流程案。決議：．．．臺灣省最低生活
    費，本部於收到行政院主計處函復有關直轄市、臺灣省依照
    消費支出60％核算之最低生活費金額後，逕依行政程序辦理
    下年度『最低生活費』公告並副知各縣（市）政府查照辦理
    。．．．」「案由三：有關修訂低收入戶生活扶助等級審核
    條件案。決議：．．．95年度臺灣省、福建省低收入戶生活
    扶助等級仍援例分為三款，惟審核條件配合新修正之『社會
    救助法』，修正部分文字如下：第一款：家庭應計算人口均
    無工作能力，且無收入及財產。第二款：家庭應計算人口有
    工作能力者未超過總人口數三分之一；其家庭總收入平均分
    配應計算人口，每人每月未超過最低生活費三分之二。第三
    款：家庭總收入平均分配應計算人口，每人每月大於最低生
    活費三分之二，且未超過當年度最低生活費。．．．」查前
    揭函釋所頒之低收入戶扶助等級、低收入戶家庭財產之計算
    及公告金額、生活扶助現金給付項目及金額，乃內政部本於
    中央主管機關地位，依據社會救助法第4條、第11條之授權
    訂定，核其內容與授權意旨相符，爰予援用。
三、本件原告於被告辦理95年度低收入戶總清查時提出複審，請
    求將原告列為台灣省、福建省低收入戶扶助等級第1款，經
    被告以95年2月17日府社助字第0950040487號函核定為第2款
    之扶助等級，並經高雄縣鳳山市公所以95年2月23日鳳市社
    字第0950008365號函轉知原告等情，已經兩造分別陳述在卷
    ，亦有上開被告函文影本附於原處分卷可稽。而原告提起本
    件訴訟則係以：被告評估原告仍有工作能力並無法律依據，
    原告雖有販賣彩券的執照，但事實上並無販賣，至於福聚公
    司股票僅剩幾十股，係因畸零股不好處分云云，資為論據。
四、惟按社會救助法乃為照顧低收入戶及救助遭受急難或災害者
    ，並協助其自立而訂定，此觀社會救助法第1條規定自明；
    故社會救助法所規範之扶助、救助或補助，即本於保護補助
    性（補充性）原理而為。而在此保護補充性原理下，前揭內
    政部94年6月8日台內社字第0940061423號函附之研商辦理95
    年度低收入戶調查相關事宜會議紀錄區分受扶助等級，其中
    「案由三：有關修訂低收入戶生活扶助等級審核條件案」，
    95年度臺灣省、福建省低收入戶生活扶助等級仍援例分為3
    款，須以「家庭應計算人口均無工作能力，且無收入及財產
    」，始符臺灣省低收入戶扶助第1款規定之等級。查原告雖
    領有身心障礙手冊屬中度肢障者，然其為右腳小兒麻痺，僅
    行動較為不便，且原告於本院93年度訴字第479號審理其93
    年度低收入戶申請案件中，並不否認其曾從事電子公司作業
    員，並曾在高雄市政府勞工局從事調解；參以原告領有販賣
    刮刮樂彩券執照，雖其辯稱未販賣，且發證資格僅到今年（
    95年）底云云，然原告確曾批得彩券，而為其他彩券販售業
    者調貨，嗣遭偷竊，乃向高雄市政府警察局苓雅分局報案等
    情，業據原告於本院準備程序時陳述甚明，並有失竊有受理
    刑事案作報案三聯單附訴願卷可稽，加以原告亦曾請求被告
    之勞工局為其轉介工作，惟因原告想要擔任行政性質工作之
    職缺較少，且原告擔心如果就業的話，低收入扶助會被刪除
    ，故其就業意願尚待加強等情，業據被告訴訟代理人於本院
    審理時陳述甚詳，復為原告所不爭，凡此足見原告94年非無
    販售彩券收入，且具有工作能力甚明。原告既非均無收入，
    且亦有工作能力，則原告之情形，核與社會救助法第5條之
    3第2款規定身心障礙者必需其障礙程度已達不能工作之情形
    始得稱為無工作能力，及臺灣省低收入戶扶助等級第1款規
    定「家庭應計算人口均無工作能力，且無收入及財產」之要
    件不符；被告乃認定其仍屬上開決議第2款規定低收入戶扶
    助等級，並無不合。至原告指稱彩券遭竊乙節，查低收入戶
    審查係針對家庭內應計算人口之有無工作能力及收入進行審
    查，至於其他個人事由，非屬低收入戶審查內容，是亦難執
    此為有利原告之論據，併此敘明。
五、綜上所述，被告原處分核定原告全戶係屬第2款低收入戶扶
    助等級，核屬有據，被告就原告因不服此核定所為之申復，
    為仍維持原核定之處分，並無違誤，訴願決定予以維持，亦
    無不合。原告提起本件訴訟，求為撤銷訴願決定及原處分，
    並請求被告作成准列原告全戶為低收入戶扶助等級第1款之
    處分，為無理由，應予駁回。
六、據上論結，本件原告之訴為無理由，依行政訴訟法第200條
    第2款、第98條第3項前段，判決如主文。
中    華    民    國    95    年    11    月   30     日
                  第二庭審判長法  官   江幸垠
                              法  官   李協明
                              法  官   簡慧娟
以上正本係照原本作成。
如不服本判決，應於判決送達後20日內向本院提出上訴書狀，其
未表明上訴理由者，應於提起上訴後20日內向本院提出上訴理由
書（須按對造人數附繕本）；如於本判決宣示或公告後送達前提
起上訴者，應於判決送達後20日內補提上訴理由書（須附繕本）
。未表明上訴理由者，逕以裁定駁回。
提起上訴應預繳送達用雙掛號郵票7份（每份34元）。
中    華    民    國    95    年    11    月   30     日
                              書記官   楊曜嘉


司法院資訊處製作；財團法人民間司法改革基金會備份。
